---
title: "Introduzione ai seminari R"
author:
 - Nicola Romanò
 - nicola.romano@ed.ac.uk
output: pdf_document
header-includes:
   - \usepackage[italian]{babel}
---

```{r setup, include=FALSE}
knitr::opts_chunk$set(echo = TRUE)
```

***
\pagenumbering{arabic}

# Introduzione ai seminari

Questa serie conterrà una serie di otto seminari R autoguidati.

L'idea di un seminario autoguidato è che ti verrà dato un documento da seguire al tuo ritmo.

Alcune parti di questa guida dovrebbero essere molto facili da seguire, in quanto solo semplici introduzioni su come eseguire alcune attività in R. 

Altre parti, tuttavia, richiedono di risolvere dei problemi o imparare a usare un determinato comando tutto da solo.  Sì, a volte non ti diremo come fare le cose ... ma sono sicuro che ti piace una bella sfida!

È estremamente importante non fare di questi seminari un esercizio di copia e incolla del codice, ma piuttosto un'opportunità per apprendere e comprendere come analizzare i dati usando R.


# Perché seminari autoguidati?

Questa potrebbe sembrare una scelta strana. Sicuramente è meglio avere un esperto che ti dice cosa fare! Sì e no. Sì, è più facile quando qualcuno ti dice cosa fare passo dopo passo, ma è improbabile che ciò accada nella "vita reale".

Questi seminari ti insegneranno come lavorare con R ma (si spera) ti permetteranno anche di diventare uno studente _indipendente_.
Inoltre, sappiamo che studenti diversi hanno stili di apprendimento diversi. Dalla mia esperienza nel fare attività simili in passato, è raro che tutti procedano alla stessa velocità. Alcune persone risolveranno un esercizio molto velocemente ma poi si bloccheranno su un altro. 

\newpage

# Cosa succede se qualcosa non funziona / Non capisco qualcosa / Non sono sicuro se ho fatto le cose correttamente?

Probabilmente tutte queste situazioni si applicheranno ad un certo punto ... e per loro abbiamo soluzioni diverse.

1. Cerca di utilizzare [il manuale di R](https://cran.r-project.org/manuals.html) per risolvere qualsiasi problema!
Se non sei sicuro di come usare un determinato comando, o cosa significa un determinato parametro ricorda che puoi semplicemente digitare nella console R:
```{r eval=FALSE}
help(command)
```
\hspace{2em} per vedere l'aiuto R per quel comando specifico.

2. Puoi sempre contattarmi via email... 

Infine, ricorda che il codice che ti verrà dato dovrebbe essere usato come guida; prova a sperimentare e cambiare le cose, e guarda cosa succede!